【裁判字號】    98,消債更,613
【裁判日期】    980429
【裁判案由】    聲請更生程序
【裁判全文】
臺灣高雄地方法院民事裁定           98年度消債更字第613號
聲  請  人  乙○○
代  理  人  甲○○
上列當事人聲請消費者債務清理事件，本院裁定如下：
    主  文
聲請駁回。
聲請費用由聲請人負擔。
    理  由
一、聲請意旨略以：聲請人前未曾依「中華民國銀行公會會員辦
    理消費金融案件無擔保債務協商機制」請求共同協商債務清
    償方案，後於消費者債務清理條例施行後乃向最大債權金融
    機構即遠東銀行請求協商，該行於受請求後已逾30日不開始
    協商，依法該協商即未成立，而聲請人對金融機構因消費借
    貸所負之債務計達新台幣（下同）3,423,842 元，惟聲請人
    現業遭資遣而無工作，在無收入之情形下自已不能清償債務
    ，而聲請人所負無擔保或無優先權之債務總額並未逾1,200
    萬元，復未經法院裁定開始清算程序或宣告破產，爰依法聲
    請更生等語。
二、按「債務人對於金融機構因消費借貸、自用住宅借款、信用
    卡或現金卡契約而負債務，在聲請更生或清算前，應提出債
    權人清冊，以書面向最大債權金融機構請求協商債務清償方
    案，並表明共同協商之意旨。」，消費者債務清理條例第15
    1 條第1 項定有明文，而此條項規定之目的，依其立法意旨
    乃謂「債務人受法院裁定開始更生或清算程序者，其生活、
    資格、權利等均將受限制，該等程序，係債務清理之最後手
    段，於債務人無法與債權人協商時，始適用更生程序或清算
    程序清理其債務。債務人對於金融機構因消費借貸、自用住
    宅借款、信用卡或現金卡契約而負債務，其法律關係較單純
    明確，金融機構並已訂有債務協商機制，如能協商成立，債
    務人或不須依本條例聲請更生或清算，可疏減法院負擔，有
    效分配司法資源。為使債務人得自主解決其債務，爰設本條
    ，明定債務人對於金融機構因消費借貸、自用住宅借款、信
    用卡或現金卡契約而負債務之情形，採行協商前置主義，債
    務人於聲請更生或清算前，應先行提出債權人清冊，以書面
    向其負債務之任一金融機構請求協商債務清償方案」等語，
    是依此前置協商之立法意旨，消費者之債務人欲以本條例為
    屬最後手段之債務調整者，自應先以自主解決債務之精神而
    為協商，以疏減法院負擔，並有效分配司法資源，故此前置
    協商自可視為法院為債務清理程序之沿伸，債務人為債務協
    商時，自應本於誠信原則之本旨為之，而不容許其僅為形式
    之協商申請，以避免其藉此善意之立法而惡意圖謀減免債務
    ，故如有此障礙事由，即認其欠缺進行更生之最大誠意而無
    須加以保護。
三、本件聲請人主張其於前業向其最大債權金融機構遠東銀行請
    求共同協商債務清償方案，惟該行於受請求後已逾30日不開
    始協商，依法該協商即未成立，而其對金融機構因消費借貸
    所負之債務計達3,423,842元，且前甫經資遣而失業中，故
    現已不能清償債務等語為本件更生之聲請，並提出律師函暨
    掛號回執、債權人清冊、財產及收入狀況說明書、戶籍謄本
    、綜合所得稅各類所得資料清單、財產歸屬資料清單、財團
    法人金融聯合徵信中心當事人查詢個人資料回覆書、勞工保
    險被保險人投保資料表、本院執行命令、非自願離職證明書
    、資遣通報名冊等件為證，而聲請人委託甲○○律師發函向
    遠東銀行請求為協商時，其函件內僅載以「一、依當事人乙
    ○○委託發函。二、依據消費者債務清理條例第l51 條規定
    ，向最大債權銀行（貴行）申請。三、附寄債權人清冊。」
    等語，此有上開律師函在卷可稽，而行政院金融監督管理委
    員會就金融機構因消費者債務清理條例第151 條第2 項規定
    查詢債務人相關資料事宜，經研討後乃決議：「(一)最大債權
    金融機構得依據『消費者債務清理條例』第151 條第2 項規
    定，向行政院勞工委員會勞工保險局、財政部賦稅署及臺灣
    集中保管結算所（股）公司查調債務人下列資料：l.行政院
    勞工委員會勞工保險局：最近5 年之勞工保險被保險人投保
    資料表及明細。2.財政部賦稅署：財產資料清單及最近2 個
    年度之綜合所得資料清單。3.臺灣集中保管結算所 (股）公
    司：最近5 年之證券帳戶餘額明細。(二)最大債權金融機構向
    前揭三單位申請查調資料時，應由總機構正式行文，並檢附
    債務人清冊、債務人前置商申請書影本及債務人身分證正反
    面影本。... 」等語而轉知各會員機構，此有該委員會97年
    4 月29日金管銀(四)字第09740001670 號函在卷可稽，而遠東
    銀行就聲請人之前函聲請，於本院查明其結果時則謂並未同
    函收受聲請人附寄之債權人清冊而無法確認該行是否為最大
    之債權金融機構，且無聲請人之身分證正反面影本以查調其
    財產或業務狀況，該協商程序並無從展開等語，亦有該行陳
    報狀附卷可憑，是聲請人之前開通知函件雖載明提出債權人
    清冊以請求共同協商，惟其是否確曾隨函附寄債權人清冊為
    不可知，且此已遭受請求之債權銀行予以否認，該行於受函
    時得否確認其為最大債權金融機構以遂行法定協商之義務即
    非無疑，且該通知函件亦未附上聲請人之身分證明文件或金
    融機構辦理消費者債務清理條例前置協商作業準則所規範應
    備齊之前置協商申請人財產及收支狀況說明書、國稅局核發
    之近1 個月內財產資料清單及最近2 個年度之綜合所得資料
    清單、近3 個月之薪資證明文件、勞工保險被保險人投保資
    料表及明細等資料，而依上開會議結論，該受請求銀行在無
    聲請人身分證正反面影本之情形下，亦無從自行申請查調有
    關之聲請人各項資料以為協商之進行，則聲請人為請求協商
    之上開通知既無得令受請求之遠東銀行確認其為負法定協商
    義務之金融機構，該聲請是否符合消債條例第151 條所定之
    意旨而得生同條例第153 條逕向本院聲請更生之效果即非無
    疑，且聲請人為請求時亦不附任何相關資料予受請求協商人
    ，其所為本次前置協商之申請，恐僅具形式而未依誠信原則
    之本旨實質為之，依上開說明，其顯欠缺進行更生之最大誠
    意，況依聲請人之聲請意旨所示，其於聲請前之98年1 月31
    日即遭原任職公司終止聘僱關係，現則領取失業給付每月17
    ,880 元 且未找到工作，而其每月支出則載為27,000元（參
    所提卷附自願離職證明書、資遣通報名冊勞保局核定通知書
    、財產及收入狀況說明書等件），惟其於本院令之提出可行
    之更生方案或詢以如不能提出是否即轉為清算程序時則予回
    絕（見卷附通知及補正狀），則聲請人於聲請時既已失業而
    賴領取失業給付過活，且其所領取之補助金額亦不足其自陳
    之必要生活費用甚多，而更生程序原係以更生准許後聲請人
    可得之薪資為清償之基礎，如其無固定或相當之收入，更生
    程序即無進行之可能而須再轉為清算程序，今聲請人在本件
    聲請時已根本無從提出任何可行之更生方案以為准許後之後
    續清償，且其復拒絕本院先轉為清算程序以避免程序浪費之
    建議，其堅為進行更生程序即無債清條例立法保障之實益，
    本院認聲請人應無進行更生之誠意，其依法自無加以保護之
    必要，自應駁回其更生之聲請，爰裁定如主文。
四、依消費者債務清理條例第46條、第15條，民事訴訟法第78條
    ，裁定如主文。
中    華    民    國    98    年    4     月    29    日
                  民事第一庭    法      官  黃宏欽
上為正本係照原本作成
如不服本裁定，應於裁定送達後10日內，以書狀向本院提出抗告
，並繳納抗告費新臺幣1千元
中    華    民    國    98    年    4     月    29    日
                            書  記  官  陳心儀


司法院資訊處製作；財團法人民間司法改革基金會備份。
